臺灣嘉義地方法院民事判決
110年度朴簡字第230號
原      告  黃政昌  
被      告  黃建智  
訴訟代理人  黃政人  
上列當事人間請求返還土地等事件，本院於民國111年2月22日言
詞辯論終結，判決如下：
    主      文
被告應將坐落嘉義縣○○市○○○段0000地號土地上如附圖所示代號b
排水溝，面積3.17平方公尺，及排水溝內一條電管及水管一併拆
除，並將上開土地交還原告及共有人全體。
被告應將坐落嘉義縣○○市○○○段0000○0地號土地上如附圖所示代
號a排水溝，面積0.64平方公尺，及排水溝內一條電管及一條水
管一併拆除，並將上開土地交還原告及共有人全體。
訴訟費用由被告負擔。
本判決第1項得假執行。但被告如以新臺幣14,265元為被告預供
擔保，得免為假執行。
本判決第2項得假執行。但被告如以新臺幣2,880元為被告預供擔
保，得免為假執行。
    事實及理由
壹、程序事項
    按不變更訴訟標的，而補充或更正事實上或法律上之陳述者
    ，非為訴之變更或追加。民事訴訟法第256條定有明文。經
    查，本件原告起訴之聲明為：被告應將坐落嘉義縣○○市○○○
    段0000○0地號土地（下稱1049之2地號土地）及同段1408地
    號土地（下稱1408地號土地）上如起訴狀附圖㈠所示之水溝
    及水管線、電力管線拆除，並將土地騰空返還予原告及共有
    人全體。嗣於民國111年2月14日具狀變更訴之聲明為：1.被
    告應將1408地號土地上如111年1月13日嘉義縣水上地政事務
    所之複丈果圖（下稱附圖）所示代號b排水溝，面積3.17平
    方公尺拆除，及排水溝內一條電管及一條水管一併拆除，並
    將上開土地交還原告及共有人全體。2.被告應將1409之2地
    號土地上如附圖所示代號a排水溝，面積0.64平方公尺拆除
    ，及排水溝內一條電管及水管，一併拆除，並將上開土地交
    還原告及共有人全體。核原告所為變更訴之聲明，係就被告
    返還土地之位置、範圍於嘉義縣水上地政事務所測量後所為
    事實上之補充、更正，非為訴之變更或追加，合先敘明。
貳、實體事項
一、原告主張略以：
（一）嘉義縣○○市○○○段0000○0地號土地及1049之2地號土地，原
      為嘉義縣○○市○○○段0000地號共有土地，經鈞院於109年3
      月5日以108年度訴字第561號判決分割確定（下稱前案分
      割共有物確定判決），於109年5月4日經嘉義縣水上地政
      事務所完成分割登記，1049之2地號土地由原告與被告應
      有部分各2分之1，另1408地號土地為原告、被告應有部分
      各4分之1及訴外人徐文彬應有部分2分之1。
（二）被告私自於共有土地興建排水溝，牽引地下水之水管線、
      電力線於溝渠內，依據前案分割共有物確定判決訴訟中、
      現場履勘、審理筆錄、對造之自陳，也經法院認定明確，
      甚至前案分割共有物確定判決書也記載明確如嘉義縣水上
      地政事務所複丈日期108年9月24日複丈成果圖所示代號14
      09-E房屋、1409-F鐵皮屋（下分別稱1409-E房屋、1409-F
      鐵皮屋)均為被告之附屬建物，且連接於1409-E房屋，據
      此原告主張排水溝應為被告所有。又排水溝占有1409之2
      、1408地號土地，且破壞1409之2、1408地號土地私設道
      路之平順，使路口變成陡峭、畸形之出口，不利人車出入
      ，有違道路之交通安全需求，又被告無任何合法占有之權
      源，自屬無權占有，故原告自得依民法第767條、第821條
      之規定，請求被告拆除水溝建物及水管線、電力線等，並
      將土地騰空返還原告及共有人全體，特提起本件訴訟。
（三）以前案分割共有物確定判決內容和判決確定證明書為根據
      ，對1409-F鐵皮屋提出拆屋還地訴訟，也就是本院109年
      度朴簡字第145號返還土地案，案中須明列拆除之細項，
      諸如房屋、圍牆、地基、雨遮、車道邊側、弧形水泥平臺
      等，卻獨漏列了水溝以致前些有列舉之項目，目前已經進
      入強制執行之拆除階段，而排水溝卻不能拆除，因此以水
      溝為本件之訴除標的。本件之排水溝占有1408、1409之2
      地號土地，係獨立建物，抑或是鈞院109年度朴簡字第145
      號判決主文所敘述之應該拆除之石棉磚造房屋之附屬建物
      ，被告也於110年12月7日言詞辯論期日自陳該排水溝是10
      9年度朴簡字第145號判決主文所敘述之石棉磚造房屋，是
      同時期建造，具有主從關係
（四）於111年1月13日之會勘陳報相片裡，呈現了嘉義縣○○市○○
      ○段0000地號土地（下稱1407土地）是緊臨村莊公路，公
      路上有台電輸電線，公路地下有台水輸水管線，接水電理
      應非常方便且不假與他人共有之1408、1409之2土地。會
      勘陳報相片裡也呈現了被告之私有土地裡，埋了排水塑膠
      水管，挖埋過公路進入公路旁之大排水溝，被告之土地緊
      臨公路，可以直接排水，本件之排水溝是可以不存在的，
      當初要建也未徵詢其他共有人之同意，也無合法權源，自
      屬無權占用等語。
（五）並聲明：如主文第1至3項所示。原告願供擔保，請准為假
      執行之宣告。
二、被告則答辯略以：
（一）水溝與1409-E房屋、1409-F鐵皮屋是同時興建，大約超過
      40年，以前不用建築執照就可以蓋。1408土地是共有土地
      ，水管及電線是110年5、6月設置，因之前兩造爭議，被
      告將祖先移到1407土地上臨時搭建鐵皮屋放置神明及祖先
      ，要拜拜及點神明的燈，對原告沒有影響，電線、水管、
      排水溝，被告希望可以不要拆，維持現狀。當初被告蓋排
      水溝、水管、電管沒有經過原告及其他共有人同意，原告
      自己之電線也是橫過共有土地，也沒有經過被告同意，若
      原告叫被告拆，則原告自己拉的電線也要拆除。
（二）排水溝有經過，但附圖所示之排水溝位置不對，沒有這麼
      上面，要南邊一點，差很多，而排水溝位置跑北了，現在
      位置如111年2月22日言詞辯論期日庭呈照片所示等語。
（三）並聲明：請求駁回原告之訴。
三、原告主張1408地號土地為原告、被告黃建智、訴外人徐文彬
    共有，應有部分分別為4分之1、4分之1、2分之1；1409之2
    地號土地為原告、被告黃建智共有，應有部分各2分之1；原
    告前對被告及黃政人提起請求返還土地訴訟，經本院109年
    度朴簡字第145號民事判決「一、被告黃建智應將坐落1408
    地號土地，如附圖所示代號H部分面積1.67平方公尺之石棉
    鐵骨雨遮、代號I部分面積4.74平方公尺之石棉磚造房屋、
    代號J部分面積2.74平方公尺之水泥地基、代號K部分面積0.
    78平方公尺之磚造圍牆拆除，並將上開土地返還原告暨全體
    共有人。二、被告黃建智應將1409-2地號土地，如附圖所示
    代號b部分面積0.99平方公尺之石棉鐵骨雨遮、代號C部分面
    積4.52平方公尺之石棉磚造房屋、代號d部分面積0.04平方
    公尺之水泥地基、代號e部分面積0.41平方公尺之磚造圍牆
    拆除，並將上開土地返還原告暨全體共有人。」確定在案，
    並經本院110年度司執第39298號強制執行事件受理在案，現
    已拆除完畢等情，有1408及1409之2地號土地之土地登記第
    一類謄本及1408地號土地之公務用謄本、現場照片及本院10
    9年度朴簡字第145號民事判決及本院110年11月1日嘉院傑11
    0司執月字第39298號執行命令在卷可證在卷可佐，且為被告
    所不爭執，應堪信為真正。
四、得心證之理由：
（一）按法院於判決理由中就訴訟標的以外之重要爭點，本於當
      事人辯論之結果已為判斷時，除顯然違背法令或當事人已
      提出新訴訟資料，足以推翻原判斷之情形外，於同一當事
      人就該重要爭點所提起之訴訟中，法院及當事人就該已經
      法院判斷之重要爭點法律關係，皆不得為任何相反之判斷
      或主張，始符民事訴訟法上之誠信原則（最高法院84年度
      台上字第2530號、88年度台上字第557號判決意旨參照）
      。次按非主物之成分，常助主物之效用，而同屬於一人者
      ，為從物。但交易上有特別習慣者，依其習慣。主物之處
      分，及於從物。民法第68條定有明文。而所謂常助主物之
      效用，係指該物就一般交易觀念言之，在客觀上具有繼續
      性的輔助主物之經濟效用，而居於從屬關係，其本身捨輔
      助主物之外，不具獨立使用之經濟效用者而言。經查：
　　1.坐落1408地號土地上如附圖所示代號b所示排水溝，面積3
      .17平方公尺，及坐落1409之2地號土地上如代號a所示排
      水溝，面積0.64平方公尺，及排水溝內一條電管及水管乙
      節，經本院會同嘉義縣水上地政事務所地政人員至現場履
      勘明確，並囑託該地政事務所測量，有原告提出之現場照
      片、勘驗筆錄、嘉義縣水上地政事務所111年1月14日嘉上
      地測字第1110000371號函附如附圖之土地複丈成果圖在卷
      可稽，堪信為真正。被告訴訟代理人雖爭執附圖所繪製之
      水溝位置不正確云云，惟參酌被告所提出之前開執行命令
      、該案附圖及現場照片（見本院卷第87至89、123至125頁
      ），足見排水溝係緊鄰於應拆除之範圍旁並連接至1407地
      號土地，核與嘉義縣水上地政事務所所繪製之附圖位置相
      符，並無被告所稱位置不正確之情形，故被告此部分所辯
      ，並非可採。
　　2.參諸前開判決意旨，原告前對被告提起本院109年度朴簡
      字第145號拆屋還地訴訟中，該案業以就該案附圖代號I、
      C部分之石棉磚造房屋為其父親黃政人興建後讓與給被告
      之重要爭點為判斷，該案就此重要爭點之判斷並無顯然違
      背法令，且兩造亦未提出新訴訟資料足以推翻上開之判斷
　　　是基於爭點效原則，兩造及法院即應受此拘束，即應認定
      上開房屋為被告自黃政人取得事實上處分權，而有處分之
      權限，合先敘明。
　　3.又排水溝及水管、電管乃足以幫助發揮上開房屋之通常效
      用，與之相依為用，客觀上具有功能性之關聯及依存關係
      ，為不可脫離上開房屋而獨立之物，故排水溝及水管、電
      管為上開房屋之從物，若上開房屋之所有權人對上開房屋
      有所處分，其處分自及於排水溝及水管、電管。是以，黃
      政人既已將上開房屋讓與給被告，則效力自及於如附圖所
      示之示坐落1408地號土地上如代號b所示排水溝，及坐落1
      409之2地號土地上如代號a所示排水溝，及排水溝內一條
      電管及水管，故被告自有拆除權限。　　
（二）按所有人對於無權占有者，得請求返還之；對於妨害其所
      有權者，得請求除去之；又各共有人對於第三人，得就共
      有物之全部，為本於所有權之請求。但回復共有物之請求
      ，僅得為共有人全體之利益為之，民法第767條第1項、第
      821條分別定有明文。又占有人無占有之本權者，為無權
      占有，而占有之本權可為物權或為債權（如買賣、租賃、
      借貸等）。而以無權占有為原因，請求返還所有物之訴，
      占有人對請求權人就其物有所有權存在之事實無爭執，而
      僅以非無權占有為抗辯者，請求人於占有人無權占有之事
      實，無舉證責任。占有人應就其取得占有，係有正當權源
      之事實證明之。如不能證明，則應認請求人之請求為有理
      由（最高法院72年度台上字第1552號裁判意旨參照）。準
      此，被告應就其占用系爭土地係基於合法有占有權源之事
      實負舉證責任。經查：
　　1.被告之訴訟代理人黃政人業已當庭自承排水溝係於興建本
      院109年度朴簡字第145號拆屋還地訴訟中請求拆除的房屋
      時同時興建，而於興建排水溝、水管、電管時並未經過原
      告及其他共有人之同意等語（見本院卷第102、103、150
      頁）。是以，被告所有坐落1408地號土地上如附圖所示代
      號b排水溝，及坐落1409之2地號土地上如附圖所示代號a
      排水溝，及排水溝內一條電管及一條水管均為無權占有所
      坐落之土地，堪予認定。
　　2.再者，被告所有之排水溝、電管及水管坐落之位置為原告
      自其所有之1409-1地號土地，以及被告自所有之1409地號
      土地，以及兩造共有之1409-2共有土地通行至公路所必經
      之位置，有原告提出之現場照片可證（見本院卷第123、1
      25頁），且占用面積已達3.81平方公尺，故原告請求被告
      拆除如附圖所示a、b之排水溝及排水溝內之電管及水管，
      核屬為共有人全體之利益，被告辯稱對原告沒有影響云云
      ，顯非可採。
五、從而，原告依民法第767條第1項、第821條規定，請求被告
    黃建智應將坐落1408地號土地上如附圖所示代號b排水溝，
    面積3.17平方公尺，及坐落1409之2地號土地上如附圖所示
    代號a排水溝，面積0.64平方公尺，及上開排水溝內一條電
    管及一條水管拆除，並將上開土地交還原告及共有人全體，
    為有理由，應予准許。
六、本件事證已臻明確，兩造其餘攻擊防禦方法，核與判決結果
    不生影響，爰不逐一論述。
七、本件係屬民事訴訟法第427條適用簡易程序所為被告敗訴之
    判決，依同法第389條第1項第3款規定，應依職權宣告假執
    行，並依同法第392條第2項規定，依職權宣告被告如預供擔
    保，得免為假執行。雖原告亦陳明願供擔保請准宣告假執行
    ，然此僅為促請法院注意之性質，爰不另為准駁之諭知。
八、訴訟費用負擔之依據：民事訴訟法第78條。
中　　華　　民　　國　　111 　年　　3 　　月　　 8　　日
                  臺灣嘉義地方法院朴子簡易庭
                                  法　官　陳寶貴
以上正本係照原本作成。
如對本判決上訴，須於判決送達後20日內向本庭（嘉義市○○路00
0○0號）提出上訴狀（均須按他造當事人之人數附繕本）。如委
任律師提起上訴者，應一併繳納上訴審裁判費。
中　　華　　民　　國　　111 　年　　3 　　月　　8 　　日
                                  書記官  江靜盈